臺灣臺南地方法院民事判決　　　　　　　94年度重訴字第74號
原　　　告　乙○○
訴訟代理人　湯寶凝律師
　　　　　　黃厚誠律師
被　　　告　丁○○○
訴訟代理人　丙○○
被　　　告　甲○○
上列當事人間請求分割共有物事件，經本院於民國94年7月13日
言詞辯論終結，判決如下：
    主  文
兩造共有坐落臺南縣麻豆鎮○○段709地號土地，地目旱，面積
七千四百四十七平方公尺，分割如附圖一甲案所示：編號709-0-
A部分面積一千二百四十一點一七平方公尺，由被告丁○○○取
得。編號709-1-B部分面積三千一百零二點九一平方公尺，由原
告取得。編號709-2-C部分面積三千一百零二點九二平方公尺，
由被告甲○○取得。
訴訟費用由被告丁○○○負擔六十分之十，被告甲○○負擔六十
分之二十五，餘由原告負擔。
    事實及理由
一、本件被告甲○○經合法通知，未於言詞辯論期日到場，核無
    民事訴訟法第386條所列各款情形，爰依原告之聲請，由其
    一造辯論而為判決。
二、原告主張：
  (一)緣坐落臺南縣麻豆鎮○○段709地號之土地（以下簡稱為系
    爭土地），地目旱，面積為7,447平方公尺，為兩造所共有
    ，原告應有部分為25/60，被告丁○○○為1/6，被告甲○○
    為25/60。
  (二)查兩造間並無不分割之契約，亦無因物之使用目的不能分割
    之情形，惟因兩造無法協議決定分割之方法，爰依民法第
    823條第1項及第824條之規定，訴請判決分割系爭土地。
  (三)對被告答辯所為陳述：
    (1)被告丁○○○所提與訴外人李碧鳳之86年12月30日之分管
      契約並非真正，該分管契約之提出僅係為混淆當時之執行
      程序。此調閱鈞院93年度執字第3135號執行卷，系爭土地
      於查封時之使用狀態並非如陳報之分管狀態即顯可知。
    (2)退言之，該86年12月30日之協議書僅係分管契約，並不拘
      束分割方法，最高法院迭有裁判可稽。
    (3)被告丁○○○主張該紙分管契約有分割之效力，不僅與其
      提出之書面係明白記載土地「分管」契約書不符；且86年
      12月時之土地法及農業發展條例均明定農地不得細分，本
      件係屬耕地，故縱如其所言係口頭約定，亦違反不得細分
      之規定，依民法第71條屬無效之法律行為。
  (四)原告所提之分割方案（如附圖甲案），被告丁○○○之分配
    位置，與被告丁○○○及原告之前手於76年6月間所訂之分
    管協議書約定之分管位置相同。且各共有人均依其應有部分
    比例南鄰道路，未有如被告丁○○○之方案獨善其身之偏頗
    ，且各共有人取得部分均方整。亦符合原告與被告甲○○不
    維持共有之明示。至被告丁○○○所提出之分割方案（如附
    圖乙案），顯然獨厚己身，其餘共有人之土地無法為方正利
    用，並非良案。又該方案違反被告甲○○與原告不維持共有
    之明示。另臺南縣麻豆地政事務所於繪測被告丁○○○所提
    之分割方案之複丈成果圖，其於說明2中亦謂，乙方案【土
    地分管契約書及其預為分割尺寸圖】經面積計算後與應有部
    分支持分面積配賦不符，亦足證被告丁○○○所提之分割方
    案不當等語。
  (五)聲明：兩造共有坐落臺南縣麻豆鎮○○段709地號、地目旱
    、面積7,447平方公尺土地准予分割，分割方法如附圖甲案
    所示，編號709-0-A部分面積1,241.17平方公尺分歸被告丁○○○取得；編號709-1-B部分面積3,102.91平方公尺分歸
    原告乙○○取得；編號709-2-C部分面積3,102.92平方公尺
    分歸被告甲○○取得。
三、被告方面：
  (一)被告丁○○○則以：
    (1)訴外人即前共有人李碧鳳當時就系爭土地取得所有權5/6
      ，登記日期為民國86年11月24日，其後與被告丁○○○曾
      有協商協議分割契約，當時因法令限制農地不得分割，故
      被告丁○○○不得不與訴外人李碧鳳於86年12月30日訂立
      農地分割分管契約書，各自分耕分管，因前述原因，所以
      沒有分割契約書。參照最高法院59年台上字第847號判決
      ，共有人間有分割協議契約，不問是否訂有書面契約，都
      發生分割的效力，共有人如拒絕辦理分割登記，可訴求辦
      理分割登記，不能再請求裁判分割。
    (2)又民法第820條共有物除契約另有訂定外，由共有人共同
      管理之。同法第862條抵押物之效力及於抵押權之從物與
      從權利，第三人於抵押權設定前，就從物取得之權利，不
      受前項規定之影響。訴外人李碧鳳係於87年8月3日登記設
      定抵押權，被告丁○○○與訴外人李碧鳳成立分割契約，
      並訂立分割分管契約書，則被告丁○○○於86年12月30日
      ，早在設定抵押權之前，即取得抵押權之從物從權利，綜
      觀上述情形，被告丁○○○所取得該系爭土地1/6應有部
      分及位置，與訴外人李碧鳳被拍賣之5/6應有部分及位置
      ，並無關係，故原告乙○○拍賣取得李碧鳳之5/6應有部
      分，無權主張分割。至於原告所主張被告丁○○○與訴外
      人丙○○間於77年6月間成立之分管協議，則因訴外人丙○○將其應有部分出售與訴外人李碧鳳而失效，原告主張
      並無理由等語。
    (3)聲明：駁回原告之訴。
  (二)被告甲○○未於言詞辯論期日到場，亦未提出書狀作何聲明
    或陳述。
四、本件原告主張系爭土地為兩造所共有，分別為原告、被告甲○○各應有部分25/60，被告丁○○○1/6；又系爭土地並無
    不能分割之情事，兩造間復無不得分割之約定，為此請求依
    附圖甲案進行分割等語，並提出土地登記謄本為證（附於94
    年度營調字第21號卷內）。被告丁○○○對於兩造共有系爭
    土地之事實雖未爭執，惟辯稱已於86年12月30日與原告、被
    告甲○○之前手即訴外人李碧鳳成立分割協議，由訴外人李
    碧鳳分割取得如附圖二乙案之709-0-a部分，被告丁○○○
    則取得該圖709-1-b部分，僅因當時法令限制農地不得分割
    ，方訂立為分管契約書，系爭土地既已協議分割，原告、被
    告甲○○其後經由拍賣程序所購買取得之5/6應有部分所有
    權，乃存在於上開709-0-a部分，不得再請求裁判分割等語
    。
    被告甲○○則未到庭或以書狀作何陳述。
五、按各共有人，得隨時請求分割共有物。但因物之使用目的不
    能分割或契約訂有不分割之期限者，不在此限。民法第823
    條第1項訂有明文。本件原告主張系爭土地為兩造所有，已
    經提出土地登記謄本為證，核屬相符，被告丁○○○對此且
    無爭執，乃屬信實。然被告丁○○○抗辯伊與原告前手李碧
    鳳已經有分割協議，僅因法令限制而未登記，原告與被告甲○○所購買取得之部分業經分割，不得再請求裁判分割等語
    ，並提出土地分管契約書影本一份資為佐證。經查，被告丁○○○抗辯與原告前手李碧鳳間有土地分割協議之情，已為
    原告否認；且按不動產物權，依法律行為而取得、設定、喪
    失及變更者，非經登記，不生效力，民法第758條亦有明文
    ，被告丁○○○與訴外人李碧鳳訂定前開「分管協議」時，
    縱有協議分割之意思，然因分割協議僅具債權效力，若未依
    前開規定辦理登記，即不生物權上效力，不問未登記之原因
    為何，是被告丁○○○抗辯系爭土地已經分割，原告、被告
    甲○○僅買得訴外人李碧鳳「分割」取得之部分，不及於伊
    之應有部分，亦不能再請求裁判分割云云，乃有誤會，不能
    採取。
六、次按共有物之分割，應由法院依民法第824條命為適當之分
    配，不受當事人主張之拘束。於分割共有物時，法院應參酌
    當事人之聲明、共有物之性質、經濟效用及全體共有人之利
    益等因素公平為之。又裁判分割共有物，如採原物分割者，
    法院僅需斟酌共有物之性質及其經濟效用，做公平合理分配
    即可。各共有人在分割前之使用狀況，固應加以考量，惟該
    使用狀況縱共有人間有分管之約定，法院亦不受其拘束。
  (一)查系爭土地坐落臺南縣麻豆鎮○○○路北側，現為一荒地，
    雜草叢生，並有一些雜樹。該土地西南側有圍籬，被告丁○○○稱該圍籬部分為伊所分管，圍籬亦為伊所裝設。原告則
    稱現有圍籬係被告丁○○○於強制執行程序拍定後才裝設等
    情，已據本院現場勘驗清楚，並製有勘驗筆錄卷內足憑。
  (二)被告丁○○○雖抗辯系爭土地已有分管之事實。然查，系爭
    土地原為訴外人丙○○單獨所有，嗣於73年12月25日將應有
    部分1/6贈與被告丁○○○，再於86年10月20日將剩餘應有
    部分5/6出賣予訴外人李碧鳳，此據訴外人丙○○於本院證
    述甚明（94年7月13日言詞辯論筆錄）。其次，訴外人丙○○與被告丁○○○，曾於77年6月間，約定該土地東側1/6
    部分（如同附圖一所示709-0-A部分）由被告丁○○○分管
    ，亦有訴外人丙○○確認為真實之承諾書影本一紙附卷可憑
    ，依最高法院48年台上字第1065號判例意旨，共有人於與其
    他共有人訂立共有物分割或分管之特約後，縱將其應有部分
    讓與第三人，其分割或分管契約，對於受讓人仍繼續存在，
    則訴外人丙○○與被告丁○○○成立之前開分管協議，於丙○○再將渠應有部分5/6出賣移轉與訴外人李碧鳳時，對李
    碧鳳本應繼續存在，詎被告丁○○○與訴外人李碧鳳另於86
    年12月30日成立之「分管契約書」，就各自分管之部分卻與
    上揭承諾書不同；再參酌本院民事執行處90年度執字第2792
    4號給付借款強制執行事件，於91年1月9日對系爭土地實施
    查封時，該土地除有一門牌號碼為臺南縣麻豆鎮油車120號
    之建物（現已拆除）外，並無其他地上物或農作物，臺灣黌
    達鑑定中心有限公司鑑價報告對於系爭土地現況之說明亦同
    ，有查封筆錄、鑑價報告及照片存於該卷內可佐，而訴外人
    丙○○且證稱該房屋為渠與被告丁○○○、訴外人李碧鳳所
    共同居住，則該三人間就系爭土地是否確有分管之事實，益
    難認定。
  (三)更何況被告丁○○○、訴外人李碧鳳間就系爭土地縱確有分
    管之約定，依前引說明，該約定對於土地之分割，本無拘束
    力，法院仍應本於當事人聲明、土地之經濟使用狀況，做合
    理之分配，被告丁○○○抗辯附圖二乙案所示即為分管現狀
    ，應據此進行分割，亦不足採。
  (四)末審酌系爭土地之現為空地，南側鄰接之臺南縣麻豆鎮○○○路乃重要幹道，交通方便，以及該土地之使用分區為農業
    區等一切情狀，原告所主張之甲案分割方式，採平行分割方
    式，使各共有人分割取得之土地均能依應有部分比例鄰接道
    路，應較合理。被告丁○○○雖復抗辯伊所分得部分過於狹
    長，使用不便，然依附圖一比例計算，伊所取得之部分既仍
    有近10公尺寬度，難以利用之說顯不成立。
七、綜上所述，被告丁○○○與訴外人李碧鳳間之「土地分管契
    約」，縱有嗣法令許可後協議分割之意思，既未經登記而不
    生效力，系爭土地仍應認屬兩造所共有，且該「土地分管契
    約」並無不分割之約定，該土地性質上又無不能分割之情事
    ，原告訴請裁判分割系爭土地，自無不合。本院審酌兩造之
    應有部分之比例及系爭土地使用現狀，認以原告所提出如附
    圖一所示甲案之分割方式最為適當，爰判決如主文第1項所
    示。
八、本件係因共有物分割涉訟，由敗訴之被告負擔訴訟費用顯失
    公平，故本院認亦應由本件勝訴之原告負擔一部訴訟費用，
    併諭知兩造共同負擔本件訴訟費用如主文第2項所示。
九、結論：本件原告之訴為有理由，依民事訴訟法第385條第1項
    前段、第78條、第80條之1、第85條第1項但書，判決如主文
    。
中　　華　　民　　國　　94　　年　　7　　 月　　29  　日
                  民事第一庭    法　官　吳坤芳
以上正本係照原本作成
如對本判決上訴，須於判決送達後20日內向本院提出上訴狀
中　　華　　民　　國　　94　　年　　7　 　月　　29　　日
                                書記官　黃鋕偉
